---
title: "Metodología"
---

## Datos

### Preparación de datos

```{r cargar-paquetes}
#| message: false
#| warning: false
# Carga paquetes

pacman::p_load(tidyverse, # Manipulación datos
               sjPlot, # Gráficos y tablas
               sjmisc, # Descriptivos
               kableExtra, # Tablas
               sjstats,
               haven,
               ggplot2,
               ggpubr,
               dplyr,
               descr
               )

options(scipen = 999) # para desactivar notación científica
```

```{r cargar-datos-proc}
# Cargar datos

load("input/data-proc/casen2022.Rdata")

# Asignar NAs a los valores -99 y -88
proc_casen <- casen2022 %>%
  mutate(across(everything(), ~ na_if(., -88))) %>%  
  mutate(across(everything(), ~ na_if(., -99)))

# Variable trabajar en PYME
proc_casen <- proc_casen %>% mutate(
  pyme = case_when(
    tamaño_empresa <= 5 ~ 1,
    tamaño_empresa == 6 ~ 0,
  )
)

# Variable FORMALIDAD
proc_casen <- proc_casen %>% mutate(
  formalidad = case_when(
    contrato <= 2 ~ 1,
    contrato == 3 ~ 0
  )
)

proc_casen <- proc_casen %>% mutate(
  pertenece_sindicato = case_when(
    pertenece_sindicato == 1 ~ 1,
    pertenece_sindicato == 2 ~ 0,
  )
)

# proc_casen <- proc_casen %>%
#   mutate(across(everything(), ~ as.numeric(as.character(.x))))

save(proc_casen,
     file = "input/data-proc/proc_casen.Rdata") #guardar objeto

```

## Variables

Detalle de las variables incluidas en el análisis, así como escalas de medición.

```{r tabla-desc}
# Crear tabla descriptiva
proc_casen %>%
  select(pertenece_sindicato, pyme, tamaño_empresa, salario, formalidad) %>%
  sjmisc::descr(show = c("range", "mean", "sd", "NA.prc", "n", "md")) %>% 
  kable() %>% 
  kable_classic()
```

Tras seleccionar las variables, se realizó una limpieza de la base de datos. Se re nombraron las variables a manera de facilitar el uso. Las preguntas correspondientes a las variables `tamaño_empresa`, `contrato` y `pertenece_sindicato` solo se respondían si la variable `ocupado` era igual 1, por lo que se filtraron todos los casos que no cumplían esa condición. Posterior a esto, todos los valores -99 y -88 fueron re-codificados como NAs. 1

Se re-codificaron las siguientes variables

-   `tamaño_empresa` fue re-codificada como `pyme` para que los casos que tuvieran valores menores o iguales a 5 (correspondiente a la respuesta "*De 50 a 199 personas"*) quedaran con valor 1 y quienes tengan valor 6 (correspondiente a la respuesta *"200 y más personas"*) quedaran con valor 0.

-   `contrato` fue re-codificada como `formalidad`, para que los casos con valores 1 y 2 (contrato firmado y contrato sin firmar, respectivamente) pasaran a ser 1 y los casos con valor 3 (no tiene contrato) pasara a ser 0

    -   Respecto al porcentaje de NAs de la variable: la respuesta o no de la pregunta asociada a la variable depende de que los entrevistados sean trabajadores asalariados[^03-metodologia-1]. Al filtrar los datos segun esto la cantidad de NA se reduce significativamente:

    ```{r}
    proc_casen %>%
      filter(trabajo_como >= 3 & trabajo_como <= 8) %>%
      sjmisc::frq(formalidad) %>% as.data.frame() %>%
      kable() %>% kable_classic()

    ```

-   `pertenece_sindicato` fue re-codificada para cambiar los valores 1 y 2 (pertenecer o no a un sindicato, respectivamente) por 1 y 0 respectivamente.

[^03-metodologia-1]: Es decir son Empleado(a) u obrero(a) del sector público, Empleado(a) u obrero(a) de empresas públicas, Empleado(a) u obrero(a) del sector privado, Servicio doméstico puertas adentro, Servicio doméstico puertas afuera o FF.AA. y del Orden

A partir de la tabla, se puede decir que:

Respecto a las variables `tamaño_empresa` y `pyme`, da cuenta que alrededor de la mitad de quienes respondieron trabajan en una empresa con menos de 200 empleados, es decir en una PYME.

Respecto a la variable `formalidad`, se puede concluir que la mayoría de quienes respondieron se encuentra en un trabajo formal, siendo alrededor de un 86%.

Respecto a la variable `pertenece_sindicato`, se da cuenta que la mayoría no pertenece a un sindicato, los afiliados siendo tan solo un 11.6%.

## Métodos

Breve descripción de los procedimientos aplicados para procesar y analizar la información.
