---
title: "Resultados"
---

```{r}
# cargar datos
load("input/data-proc/proc_casen.Rdata")

# cargar librerías
pacman::p_load(tidyverse, # Manipulación datos
               sjPlot, # Gráficos y tablas
               sjmisc, # Descriptivos
               corrplot, # Correlaciones
               psych, # Test estadísticos
               kableExtra, # Tablas
               sjstats,
               haven,
               ggplot2,
               dplyr,
               descr,
               report,
               broom,
               flextable,
               rempsyc)

options(scipen = 999) # para desactivar notacion cientifica
```

### Hipótesis 1: el tamaño de la empresa está relacionado con la posibilidad de sindicalización.

```{r}
chiqtest <- chisq.test(proc_casen$pyme, proc_casen$pertenece_sindicato)
chiqtest
sjstats::phi(table(proc_casen$pyme, proc_casen$pertenece_sindicato))
```

Hay una asociación estadísticamente significativa (p \< .001) entre
trabajar en una PYME y la pertenencia a un sindicato. Por tanto, con un
95% de confianza se puede rechazar la hipótesis de no asociación entre
variables, existiendo evidencia a favor de una asociación significativa
entre la pertenencia a un sindicato y trabajar en una PYME.

```{r tabla-sindicato-tamaño}
promedios <- proc_casen %>%
  filter(!is.na(pertenece_sindicato)) %>%  # Excluir NAs
  group_by(pertenece_sindicato) %>%
  summarise(
    promedio_tamaño = mean(tamaño_empresa, na.rm = TRUE),
    n = n()
  ) %>%
  mutate(
    categoria = ifelse(pertenece_sindicato == 1, "Sí pertenece", "No pertenece"),
    etiqueta = paste0(round(promedio_tamaño, 1), "\n(n=", n, ")")
  )

ggplot(promedios, aes(y = reorder(pertenece_sindicato, promedio_tamaño), 
                      x = promedio_tamaño)) +
  geom_col(fill = "steelblue", width = 0.7) +
  geom_text(aes(label = etiqueta), 
        hjust = -0.2, size = 3, fontface = "bold") +
  labs(title = "Promedio de tamaño de empresa por pertenencia a sindicato",
       y = "Pertenece a sindicato",
       x = "Tamaño promedio de empresa",
       caption = "Fuente: Elaboración propia en base a CASEN 2022") +
  theme_light() +
  theme(axis.text.y = element_text(size = 11, face = "bold"),
        plot.title = element_text(size = 14, face = "bold", hjust = 0.5)) +
  scale_x_continuous(expand = expansion(mult = c(0, 0.1))) + # Espacio para el texto
  scale_y_discrete(labels = c("1" = "Sí", "0" = "No"))
```

Al considerar la variable original de tamaño de empresa, de carácter
ordinal, nos permite realizar una correlación punto biserial entre ambas
variables:

```{r}
# Realizar correlación punto biserial
cor.test(proc_casen$pertenece_sindicato, proc_casen$tamaño_empresa)
```

La asociación entre la pertenencia a un sindicato y el tamaño de empresa
es positiva, moderada y estadísticamente significativa (r = 0.31, p \<
.001). Por tanto, con un 95% de confianza se puede rechazar la hipótesis
de no asociación entre variables, existiendo evidencia a favor de una
asociación significativa, positiva y moderada entre la pertenencia a un
sindicato y trabajar en una PYME. Esto sugiere que la pertenencia a un
sindicato esta asociada a mayores tamaños de empresa.

### Hipótesis 2: Un mayor tamaño de empresa se relaciona con mayores salarios.

```{r}
test_pyme_salario <- t.test(proc_casen$salario ~ proc_casen$pyme, conf.level = 0.95, alternative = "greater")
stats.table <- tidy(test_pyme_salario, conf_int = T)
nice_table(stats.table, broom = "t.test")
```

La prueba t que evalúa la diferencia de medias entre el salario y el
trabajo en PYME sugiere que el efecto es positivo y estadísticamente
significativo (diferencia = 311,385.94, t = 43.11, p \< .001). Por
tanto, con un 95% de confianza, se puede rechazar la hipótesis nula
sobre la existencia de evidencia a favor de nuestra hipótesis
alternativa respecto a que el salario de los sindicalizados es en
promedio mayor al de los no-sindicalizados, siendo con 95% de confianza
al menos \$299,505.89 mayor a los de este ultimo.

```{r}
cor.test(proc_casen$tamaño_empresa, proc_casen$salario)
```

La asociación entre el tamaño de empresa y el salario es positiva,
pequeña y estadísticamente significativa (r = 0.07, p \< .001). Por
tanto, con un 95% de confianza se puede rechazar la hipótesis de no
asociación entre variables, existiendo evidencia a favor de una
asociación significativa entre el tamaño de empresa y el salario. Esto
sugiere que el trabajar en una empresa con mas empleados esta asociado a
mayores salarios.

### Hipotesis 3: la formalidad es mayor en empresas mas grandes

```{r}
sjPlot::sjt.xtab(var.row = proc_casen$pyme, 
                 var.col = proc_casen$formalidad, 
                 show.summary = F, 
                 emph.total = T, 
                 show.row.prc = T, # porcentaje fila
                 show.col.prc = T # porcentaje columna
                 )
```

A partir de la tabla de contingencia, se observa que la mayoria de los
trabajadores informales trabajan en una PYME, mas exactamente el 90,7%
de quienes se encuentran en informalidad. Alrededor de un 18.3% de
quienes trabajan en una PYME se encontrarian trabajando informalmente,
en comparacion al 4.3% en las grandes empresas.

```{r chiq-pyme-formalidad}
chiqtest <- chisq.test(proc_casen$pyme, proc_casen$formalidad)
chiqtest

sjstats::phi(table(proc_casen$pyme, proc_casen$formalidad))
```

Al realizar una prueba de Chi cuadrado, se permite inferir que hay una
asociación estadísticamente significativa (p \< .001) entre trabajar en
una PYME y el trabajo formal, junto con un valor Phi (0.186) que sugiere
una asociación pequeña. Por tanto, con un 95% de confianza se puede
rechazar la hipótesis de no asociación entre variables, existiendo
evidencia a favor de una asociación significativa entre trabajar
formalmente y trabajar en una PYME.

Al utilizar una correlación punto biserial entre la formalidad y la
variable de tamaño de empresa en la que se basa la variable `pyme`
utilizada anteriormente nos permite observar de manera mas detallada la
asociación entre ambas.

```{r cor-tamaño-formalidad}
cor.test(proc_casen$tamaño_empresa, proc_casen$formalidad)
```

La asociación entre el tamaño de empresa y la formalidad es positiva,
moderada y estadísticamente significativa (r = 0.39, p \< .001). Por
tanto, con un 95% de confianza se puede rechazar la hipótesis de no
asociación entre variables, existiendo evidencia a favor de una
asociación significativa entre el tamaño de empresa y el salario. Esto
sugiere que el trabajar en una empresa con mas empleados esta asociado a
mayor informalidad.

## Discusión de resultados

Las hipótesis postuladas al principio de nuestro trabajo se pueden
asociar significativamente con los resultados aquí expuestos, con
ciertas aristas que requieren una profundización mayor:

1\. **Relación entre tamaño de empresa y nivel de organización
laboral:** La evidencia sugiere que existe una asociación moderada entre
ambas variables, lo que entrega evidencia para pensar que si existe una
diferenciación significativa entre el nivel de organización laboral en
PYMEs en contraposición al Gran Empresariado, los trabajadores se
organizan más en grandes empresas que en pequeñas empresas por las
limitaciones legales impuestas a la negociación por el Plan Laboral.
Aunque con el matiz de que esta diferenciación no anula la presencia de
sindicatos en empresas pequeñas. La evidencia sugiere que la tesis de
Núñez et al. (2025) que plantea que las PYMEs portarían una
potencialidad de elevar los niveles de organización laboral, está
equivocada.

2\. **Relación entre tamaño de empresa y salario:** La relación entre el
nivel salarial percibido por la población ocupada en empresas más
grandes es débilmente superior al percibido en PYMEs, entregando
evidencia a favor de nuestra hipótesis que planteaba una diferenciación,
pero su influencia es insuficiente y permite profundizar en el aspecto
de que esa brecha no toma la magnitud suficiente como para plantear una
“compensación” de la baja productividad por una extracción de plusvalía
extraordinaria por sobreexplotación (Espro y Zorattani, 2012; Espro y
Baez 2018) como en el caso argentino.

3\. **Relación entre tamaño de empresa y formalidad:** Los resultados
indican que las empresas más grandes presentan mayores niveles de
formalidad, mientras que las PYMEs concentran una proporción
relativamente mayor de empleo informal. Esta dirección de la relación
afirma nuestra hipótesis que planteaba que la estructura laboral chilena
se caracterizaba por una diferenciación clara pero tenue en la que las
PYMEs operan con condiciones contractuales más frágiles, más expuestas a
la temporalidad y a vínculos laborales menos estandarizados tal como
afirma Ruiz (2013).
