---
title: "Resultados"
---

```{r}
# cargar datos
load("input/data-proc/proc_casen.Rdata")

# cargar librerías
pacman::p_load(tidyverse, # Manipulación datos
               sjPlot, # Gráficos y tablas
               sjmisc, # Descriptivos
               corrplot, # Correlaciones
               psych, # Test estadísticos
               kableExtra, # Tablas
               sjstats,
               haven,
               ggplot2,
               dplyr,
               descr,
               report,
               broom,
               flextable,
               rempsyc)

options(scipen = 999) # para desactivar notacion cientifica
```

### Hipótesis 1: el tamaño de la empresa está relacionado con la posibilidad de sindicalización.

```{r}
chiqtest <- chisq.test(proc_casen$pyme, proc_casen$pertenece_sindicato)
chiqtest
sjstats::phi(table(proc_casen$pyme, proc_casen$pertenece_sindicato))
```

Hay una asociación estadísticamente significativa (p \< .001) entre trabajar en una PYME y la pertenencia a un sindicato. Por tanto, con un 95% de confianza se puede rechazar la hipótesis de no asociación entre variables, existiendo evidencia a favor de una asociación significativa entre la pertenencia a un sindicato y trabajar en una PYME.

```{r tabla-sindicato-tamaño}
promedios <- proc_casen %>%
  filter(!is.na(pertenece_sindicato)) %>%  # Excluir NAs
  group_by(pertenece_sindicato) %>%
  summarise(
    promedio_tamaño = mean(tamaño_empresa, na.rm = TRUE),
    n = n()
  ) %>%
  mutate(
    categoria = ifelse(pertenece_sindicato == 1, "Sí pertenece", "No pertenece"),
    etiqueta = paste0(round(promedio_tamaño, 1), "\n(n=", n, ")")
  )

ggplot(promedios, aes(y = reorder(pertenece_sindicato, promedio_tamaño), 
                      x = promedio_tamaño)) +
  geom_col(fill = "steelblue", width = 0.7) +
  geom_text(aes(label = etiqueta), 
        hjust = -0.2, size = 3, fontface = "bold") +
  labs(title = "Promedio de tamaño de empresa por pertenencia a sindicato",
       y = "Pertenece a sindicato",
       x = "Tamaño promedio de empresa",
       caption = "Fuente: Elaboración propia en base a CASEN 2022") +
  theme_light() +
  theme(axis.text.y = element_text(size = 11, face = "bold"),
        plot.title = element_text(size = 14, face = "bold", hjust = 0.5)) +
  scale_x_continuous(expand = expansion(mult = c(0, 0.1))) + # Espacio para el texto
  scale_y_discrete(labels = c("1" = "Sí", "0" = "No"))
```

Al considerar la variable original de tamaño de empresa, de carácter ordinal, nos permite realizar una correlación punto biserial entre ambas variables:

```{r}
# Realizar correlación punto biserial
cor.test(proc_casen$pertenece_sindicato, proc_casen$tamaño_empresa)
```

La asociación entre la pertenencia a un sindicato y el tamaño de empresa es positiva, moderada y estadísticamente significativa (r = 0.31, p \< .001). Por tanto, con un 95% de confianza se puede rechazar la hipótesis de no asociación entre variables, existiendo evidencia a favor de una asociación significativa, positiva y moderada entre la pertenencia a un sindicato y trabajar en una PYME. Esto sugiere que la pertenencia a un sindicato esta asociada a mayores tamaños de empresa.

### Hipótesis 2: Un mayor tamaño de empresa se relaciona con mayores salarios.

```{r}
test_pyme_salario <- t.test(proc_casen$salario ~ proc_casen$pyme, conf.level = 0.95, alternative = "greater")
stats.table <- tidy(test_pyme_salario, conf_int = T)
nice_table(stats.table, broom = "t.test")
```

La prueba t que evalúa la diferencia de medias entre el salario y el trabajo en PYME sugiere que el efecto es positivo y estadísticamente significativo (diferencia = 311,385.94, t = 43.11, p \< .001). Por tanto, con un 95% de confianza, se puede rechazar la hipótesis nula sobre la existencia de evidencia a favor de nuestra hipótesis alternativa respecto a que el salario de los sindicalizados es en promedio mayor al de los no-sindicalizados, siendo con 95% de confianza al menos \$299,505.89 mayor a los de este ultimo.

```{r}
cor.test(proc_casen$tamaño_empresa, proc_casen$salario)
```

La asociación entre el tamaño de empresa y el salario es positiva, pequeña y estadísticamente significativa (r = 0.07, p \< .001). Por tanto, con un 95% de confianza se puede rechazar la hipótesis de no asociación entre variables, existiendo evidencia a favor de una asociación significativa entre el tamaño de empresa y el salario. Esto sugiere que el trabajar en una empresa con mas empleados esta asociado a mayores salarios.

### Hipotesis 3: la formalidad es mayor en empresas mas grandes

```{r}
sjPlot::sjt.xtab(var.row = proc_casen$pyme, 
                 var.col = proc_casen$formalidad, 
                 show.summary = F, 
                 emph.total = T, 
                 show.row.prc = T, # porcentaje fila
                 show.col.prc = T # porcentaje columna
                 )
```

A partir de la tabla de contingencia, se observa que la mayoria de los trabajadores informales trabajan en una PYME, mas exactamente el 90,7% de quienes se encuentran en informalidad. Al rededor de un 18.3% de quienes trabajan en una PYME se encontrarian trabajando informalmente, en comparacion al 4.3% en las grandes empresas.

```{r chiq-pyme-formalidad}
chiqtest <- chisq.test(proc_casen$pyme, proc_casen$formalidad)
chiqtest

sjstats::phi(table(proc_casen$pyme, proc_casen$formalidad))
```

Al realizar una prueba de Chi cuadrado, se permite inferir que hay una asociación estadísticamente significativa (p \< .001) entre trabajar en una PYME y el trabajo formal, junto con un valor Phi (0.295) que sugiere una asociación pequeña. Por tanto, con un 95% de confianza se puede rechazar la hipótesis de no asociación entre variables, existiendo evidencia a favor de una asociación significativa entre trabajar formalmente y trabajar en una PYME.

Al utilizar una correlación punto biserial entre la formalidad y la variable de tamaño de empresa en la que se basa la variable `pyme` utilizada anteriormente nos permite observar de manera mas detallada la asociación entre ambas.

```{r cor-tamaño-formalidad}
cor.test(proc_casen$tamaño_empresa, proc_casen$formalidad)
```

La asociación entre el tamaño de empresa y la formalidad es positiva, moderada y estadísticamente significativa (r = 0.39, p \< .001). Por tanto, con un 95% de confianza se puede rechazar la hipótesis de no asociación entre variables, existiendo evidencia a favor de una asociación significativa entre el tamaño de empresa y el salario. Esto sugiere que el trabajar en una empresa con mas empleados esta asociado a mayor informalidad.
